【裁判字號】    88,訴,704
【裁判日期】    900713
【裁判案由】    背信等
【裁判全文】
臺灣嘉義地方法院刑事判決                          八十八年度訴字第七四號
    公  訴  人  臺灣嘉義地方法院檢察署檢察官
    被      告  寅○○
    選任辯護人  王百治律師
    被      告  甲○○
    選任辯護人  鐘為盛
右列被告因背信等案件，經檢察官提起公訴（民國八十八年度偵字第六一五○號、第
六一五一號），本院判決如左：
    主  文
寅○○、甲○○均無罪。
    理  由
一、公訴意旨及所持論據均如附件起訴書。
二、按犯罪事實應依證據認定之，無證據不得推定其犯罪事實，又不能證明被告犯罪
    者，應諭知無罪之判決，刑事訴訟法第一百五十四條、第三百零一條第一項前段
    分別定有明文。而認定犯罪事實所憑之證據，無論係直接證據或間接證據，其為
    訴訟上之證明，須於通常一般之人均不致有所懷疑，而得確信其為真實之程度者
    ，始得據為有罪之認定，倘其證明尚未達到此一程度，而有合理之懷疑存在，復
    無其他調查途徑可尋，法院即應為無罪之判決（最高法院七十六年臺上字第四九
    八六號判例意旨參照）。復按背信罪之成立，以處理他人事務之人，有圖自己或
    第三人得不法利益，或圖加損害於本人之意思，而故為違背其任務之行為為要件
    ，如僅因處理事務怠於注意，致其事務生不良之影響，則為處理事務之過失問題
    ，既非故意為違背任務之行為，自不負若何罪責；換言之，刑法第三百四十二條
    第一項之背信罪，必須違背任務之行為，具有為圖取不法利益，或圖加不法損害
    之意思，為構成要件，若本人利益之受損害，乃基於正當原因，並非不法，則因
    缺乏犯罪意思要件之故，即難律以本罪；如行為人並無為其自己或第三人取得不
    法利益，或使本人之利益受損害之意思，或其處理事務時，並無違背其任務，嗣
    後因情事變更，而本人之財產或其他利益受有損害者，均無該條之適用（最高法
    院二十二年度上字第三五三七號判例、五十三年度台上字第二四二九號判例、三
    十九年度台上字第二五一號判決意旨參照）。再按刑法處罰偽造文書罪之主旨，
    所以保護文書之實質的真正，故不僅作成之名義人須出於虛捏或假冒，即文書之
    內容，亦必出於虛構，始負偽造之責任；亦即刑法第二百十條之偽造文書，以無
    制作權之人冒用他人名義而制作該文書為要件之一，如果行為人基於他人之授權
    委託，即不能謂無制作權，自不成立該條之罪（最高法院二十年度上字第一○五
    ○號、四十七年度台上字第二二六號判例意旨參照）
三、訊據被告寅○○、甲○○均堅詞否認有何公訴意旨所稱之背信或偽造文書犯行，
    被告寅○○辯稱「溪口鄉農會貸放款之慣例均係以不動產市價之七成辦理，除本
    件放款業務以此原則評估外，我所經辦之其他案件亦均以此辦理，並非獨厚本件
    放款；且放款前我曾要求申請人提供買賣合約書，並至現場實地勘查，認為不動
    產有核貸之價值才簽註意見請主管批示，當時主管均未告知有違農會會議決議」
    等語。被告甲○○則辯稱「本件係我在（溪口）農會第三次申辦貸款，以前二個
    貸款案件承辦人並非寅○○，且貸款金額比本件貸款金額高，我都有借有還，本
    件是因不景氣才還不出來；且申辦貸款所提出之買賣契約中所寫之金額均為真正
    ，係為配合溪口農會貸款手續，及因農會會員貸款額有限制，才另行製作買賣契
    約書，並以其他會員之名義申請貸款，事前均曾經午○○、丙○○、己○○、戊○○、乙○○等人之同意，當時將系爭土地出售予壬○○、丁○○、卯○○、辰
    ○○等人之價格亦高於農會評估之價額；至於農會之內規並非貸款申請人所能得
    知」等語。
四、背信罪部分：
（一）查系爭嘉義縣番路鄉○○段六三四之一八八、一八九、一九○、一九一、一九
      四、一九五、一九七、一九九、二○○、二○一、二○二、二○三號農地、及
      同段六三四之二○四、二○五號之建地，係坐落於嘉義縣仁義潭風景區附近，
      位於該風景區特定都市計劃範圍內，得自該處眺望仁義潭，視野、景觀俱佳，
      鄰近興建有多處高級別墅之事實，有財團法人中華民國企業技術鑑定委員會（
      簡稱中華鑑定委員會）之鑑定報告書一份、嘉義縣仁義潭風景區鄰近土地地籍
      圖謄本一件、照片四幅附卷可稽，相較於其他坐落於嘉義縣之農地或建地，上
      開土地之發展性、利用性、價值性自應較高；中華鑑定委員會參酌鄰近不動產
      買賣之市場價格，鑑定系爭六三四之一九九號農地於八十八年間之市場價格為
      每坪二萬七千元（即每平方公尺八千一百六十六元），尚非無據。又系爭土地
      經本院以八十七執日字第四八七○號、八十七執月字第四八七一號、八十七執
      實字第四八六九號、八十七執德字第一四○二號為強制執行程序，經鑑定後公
      告之於八十七年間之最低拍賣價格分別為：系爭六三四之一八九、一九○、一
      九一、一九五、一九七、一九九、二○○、二○一、二○二、二○三號農地均
      為每平方公尺二千元，六三四之二○四、二○五號建地均為每平方公尺八千四
      百元，此有本院執行處通知及公告各四份附於本院卷可考。再者，系爭六三四
      之一九四、一九五、一八九、一九一號農地，於八十三年至八十五年間，先後
      以每坪三萬元至四萬元（即每平方公尺九千元至一萬二千元）不等之價格出售
      予壬○○、丁○○、卯○○、辰○○等人，業據被告甲○○陳明在卷，並提出
      買賣契約正本五份、付款明細表一張為憑，觀諸契約書全文對於不動產買賣雙
      方之權利義務關係規範甚詳，對於各期買賣價金之給付均記載明確，並為付款
      之簽收，非但蓋有騎縫章，連契約文字更正處均有蓋章，且紙張已泛黃、字跡
      稍有退色、偶見水漬等情，該契約應非臨訟杜撰；核與證人壬○○、丁○○到
      庭結證「（你們當初有向甲○○買房子或買地？）買地及房子，買時房子已蓋
      好，我們另外也有買旁邊的農地。當時農地不能辦過戶，現在已可以了，所以
      我們在補辦農地過戶。我們農地一直都有在使用。農地上我們約在三、四年前
      蓋房子。現在也在補辦保存登記；庭呈五張照片，照片中的磚造樓房是原來向
      甲○○買的，樓房旁空地是事後向甲○○購買的空地。農地上我們自行起造小
      木屋。當初農地有交給我們使用，但所有權沒移轉，現在補辦所有權移轉；（
      提示土地買賣契約三份、明細表一份，是否你們所簽？是，付款明細表正確，
      契約內的簽名是我簽的」等語相符；亦與證人即公司會計子○○到庭結證「（
      提示丁○○之付款明細表，是否為你所記﹖是否記載正確﹖）是我記的，上面
      記載正確。上面每期款項全部我都經手處理過。我們是為了對帳所以做出明細
      表。他們這些錢都付清了。有時我去收錢，有時他們會拿來公司，有時會電匯
      。大部分都開票」等語皆相吻合，堪予採信。
（二）複查被告寅○○於八十四年一月間任職溪口農會，擔任本件貸款申請案件之經
      辦人，核估上開農地之單價為每平方公尺三千元、建地之單價每平方公尺三萬
      三千零五十七元，並核定放款率為六成，即評定核準放貸金額為農地每平方公
      尺一千八百元、建地每平方公尺一萬九千八百三十四元，經被告寅○○之主管
      即總幹事癸○○、秘書庚○○、農會信用部主任辛○○等人審核同意，以上開
      系爭土地為擔保，基於上開核定單價放款予被告甲○○、己○○、戊○○、乙○○等人之事實，經被告寅○○、甲○○供承甚明，且有甲○○、己○○、戊○○、乙○○借款不動產調查表、放款申請書各四份，附於法務部調查局嘉義
      縣調查站卷宗，足資為證。是以，就被告寅○○承辦本件六三四之一八八、一
      八九、一九○、一九一、一九四、一九五、一九七、一九九、二○○、二○一
      、二○二、二○三號農地放款而言，係以農地每平方公尺一千八百元之標準放
      款，非但遠低於中華鑑定委員會所鑑定之八十八年間之農地價格（每平方公尺
      八千一百六十六元），亦低於本院於八十七年間所公告之最低拍賣價格（農地
      為每平方公尺二千元），更低於八十三年至八十五年間農地實際成交價格（每
      平方公尺九千元至一萬二千元）。至於六三四之二○四、二○五號建地之部分
      ，雖被告寅○○以建地每平方公尺一萬九千八百三十四元之標準放款，高於本
      院於八十七年間所公告之最低拍賣價格（建地為每平方公尺八千四百元），惟
      相較於同地段之農地（六三四之一九四、一九五、一八九、一九一號），於八
      十三年至八十五年間，即有每平方公尺九千元至一萬二千元不等之實際稱交價
      格（出售予壬○○、丁○○、卯○○、辰○○等人），則當時建地之市場價格
      應高於一萬九千八百三十四元之放款標準，被告寅○○之評估尚與經驗法則無
      違；且該二筆建地之面積佔總貸款土地面積甚微，倘被告寅○○確有取得不法
      利益或損害溪口農會利益之意圖，應係就佔最大貸款擔保品之農地部分，為價
      額之高估，而非僅就佔極小部份之建地部分高估價額，此益徵被告寅○○、甲○○並未有超估之情事，顯無為自己或第三人不法之利益，或損害本人利益之
      意圖，參諸前揭法條規定及判例判決意旨，殊難以背信罪相繩。
（三）再查被告寅○○雖因經辦本件貸款而知悉真正貸款人為被告甲○○，其餘午○○、丙○○、己○○、戊○○、乙○○等人僅係被告甲○○之人頭戶，此有被
      告甲○○之陳述及證人午○○、丙○○、己○○、戊○○、乙○○、巳○○於
      調查站訊問時、檢方偵訊時及本院審理時之證述可資為據，惟按民法第八百六
      十條規定，稱抵押權者，謂對於債務人或第三人不移轉占有而供擔保之不動產
      ，得就其賣得價金受清償之權，制度之設計，本即允許第三人提供不動產為債
      務人擔保，顯見在辦理擔保放款時，一般金融機構主要考慮者係擔保品之價值
      可否確保債權。倘非農會會員利用會員身分貸款，以迴避相關之限制規定，在
      該會員同意配合辦理下，實難遽以認定違反農會內部規定，縱經辦人員事先知
      情時，亦非當然構成背信之刑事責任，仍宜審究其有無徵信不實致農會遭受損
      失之直接因果關係為斷，此主管機關財政部金融局亦持相同之見解（見該局八
      十九年七月四日台融局（三）字第八九二一三六七六號函）。依上所述，本件
      貸款之擔保品已足夠，且於申請貸款之人均為農會會員之情形下核准貸款，自
      難僅因被告寅○○事先知悉貸款戶係人頭戶即遽認其違背任務，亦難認有為自
      己或第三人不法之利益，或損害本人利益之意圖。
（四）末查調查卷所附之溪口鄉農會第十二屆理事會第十次會議，於八十三年九月二
      十七日所通過之丑○○○○鄉農會擔保品鑑價辦法實施要點（簡稱實施要點）
      第三點第一項第二目，規定農地僅能以公告現值百分之二百（即每平方公尺六
      百六十四元）貸放，被告寅○○承辦本件貸款雖違反該規定，惟其並未出席該
      會議，有該會議記錄附於調查站卷宗可證，且會議通過時間距核放本件貸款時
      間僅四個多月，該會議通過施行之時間尚短，被告寅○○辯稱不知該規定等語
      ，亦可能為實情。再者，公告現值與市場價格顯有差距，係一般不動產市場交
      易之常態，通常金融機構均以市價為貸款之評估標準，市場行情之波動常影響
      金融機構核放貸款之多寡，公告現值僅係核課稅捐之依據，鮮見作為金融機構
      核放貸款之依據，倘未違背常理與交易習慣，即不得僅以被告寅○○違反溪口
      農會之上開實施要點，所評估之農地單價超過公告現值百分之二百，即遽謂其
      有違法超估之背信事實。況且溪口鄉農會第十二屆理事會第三次會議決議「因
      信用業務存放比率偏低，為加強放款業務之推行，房屋或土地質押以市價七成
      貸放之」，有附於本院卷之該會議紀錄可資佐證，鄰近之義竹鄉農會亦以此為
      估價辦法，其他農會、合作金庫或金融機構均以時價為擔保放款計算標準時，
      如要加強放款業務之推行，即無以公告現值作為計算標準之理。又系爭農地具
      有開發之經濟價值已如前述，依上開實施要點同點項第四目「其估價方式不得
      逾該擔保品當年度公告現值百分之五百，但不得超過時價之七成」，及「丑○○○○鄉農會辦理放款擔保品評估處理辦法」五（四）擔保品評估部分，亦規
      定「或最高貸放值不超過市價七成」，均以時價為估價之參考依據，且公告現
      值百分之五百（即每平方公尺一千六百六十元），與被告寅○○實際核貸之標
      準（即農地每平方公尺一千八百元）相差亦不遠，是以被告寅○○上揭參酌市
      價之貸放標準，雖有違上開實施要點，仍無從因而認定被告寅○○有為自己或
      第三人不法之利益，或損害本人利益之意圖，更無從認定被告甲○○就此部分
      與被告寅○○有犯意之聯絡與行為之分擔，而強另負共同背信刑責。
五、偽造文書罪部分：
（一）查系爭土地原由台鳳股份有限公司（簡稱台鳳公司）出售予訴外人巫嘉芳，被
      告甲○○為雄邦建設有限公司（簡稱雄邦建設）之負責人，於八十二年間再向
      巫嘉芳轉購該土地，因農地部分礙於法令限制，方徵得具有自耕農身分之午○○、丙○○同意，以渠等名義簽定買賣契約書、辦理土地登記及配合向溪口農
      會辦理本件貸款，買賣契約書之價額及契約條款均為真正，無虛偽不實之內容
      ，且辦貸款前亦先徵得貸款人頭戶即證人己○○、戊○○、乙○○同意之事實
      ，業據被告甲○○陳明在卷，並有甲○○、午○○、丙○○與台鳳公司所定之
      不動產買賣契約書三份附於調查卷可資為參。核與證人丙○○到庭結證「（你
      在調查局、偵訊時及本院訊問時所述是否實在？）實在；（向農會借錢的詳細
      情形你是否知道﹖）我有去借過一次，是柯東榮載我去的，他是建設公司的職
      員，農會的人我都不認識，當初我是去簽名蓋章，借多少錢，詳細情形我都不
      知道；（他們買土地用你人頭你是否同意？）甲○○和我兒子他們要買土地，
      但沒有自耕農身分，所以用我名義。買土地及借錢時我沒看過土地，只有蓋房
      子時我去看過；（土地買賣時是否你簽名蓋章？）沒有，我只知道土地買賣時
      ，要用我名字，但我沒在買賣契約書上簽名蓋章，我只提供印章給他們辦理；
      （向農會借錢時是否你簽名蓋章？）是，（提示農會借據）連帶保證人姓名是
      否你簽的？姓名是我簽的，住址是柯東榮寫的，印章是我帶去的；（乙○○及
      戊○○等借款人你是否認識？）都不認識，農會也沒問我和他們什麼關係，我
      到農會只是簽名蓋章，他們都沒問我什麼問題」等語相符。亦與證人巳○○到
      庭結證「（是否曾任職甲○○的公司？）我八十三年至八十五年公司結束時這
      段期間在甲○○的公司上班，月薪二萬多元，我從事代書的業務。我們有時會
      用私人的名義買賣農地；（系爭土地是你送件處理否﹖由你帶人對保否？）是
      ，丙○○不是我帶到農會對保的，鐘魏玉是；（當時農會經辦人為何人？）應
      是寅○○。我是跟他接洽；（何人洽談契約內容？）我不清楚，由老板談的；
      （丙○○及鐘魏玉買賣契約書是否你寫的？）我們用電腦打的，契約書是我們
      自己製作的，契約書的內容我們是以巫木源的契約拷貝下來的」等語皆相吻合
      ，並與證人午○○、己○○、戊○○、乙○○於調查站及本院審理中所述相符
      ，堪予認定。
（二）按刑法處罰偽造文書罪之主旨，所以保護文書之實質的真正，故不僅作成之名
      義人須出於虛捏或假冒，即文書之內容，亦必出於虛構，始負偽造之責任；亦
      即刑法第二百十條之偽造文書，以無制作權之人冒用他人名義而制作該文書為
      要件之一，如果行為人基於他人之授權委託，即不能謂無制作權，自不成立該
      條之罪（最高法院二十年度上字第一○五○號、四十七年度台上字第二二六號
      判例意旨參照），是以被告甲○○為配合農會貸款手續，而委託公司職員即證
      人巳○○所製作之上揭不動產買賣契約書，事前已徵得文書名義人即證人午○○、丙○○之同意，並非無權製作該文書，不致影響溪口鄉農會對本件放款擔
      保品（即系爭土地）價額之正確評估，且文書之內容與實際交易所簽定之買賣
      契約內容完全相同，並無虛偽不實之處，揆諸前揭裁判意旨，顯與偽造文書罪
      之構成要件不該當。農會經辦人即被告寅○○縱然知情，亦無從因犯意之聯絡
      而共同負偽造文書刑責。
六、綜上所述，被告寅○○、甲○○前揭辯解並非子虛，自可採信，揆諸前開判例要
    旨，尚難令其等負背信及偽造文書罪責。公訴人所舉之證據不足為被告犯罪事實
    之認定。此外，復查無其他積極事證足認被告確有何違法犯行，既不能證明被告
    犯背信、偽造文書或其他罪刑，揆之前揭法條、判例之說明，應法為無罪判決之
    諭知。
據上論斷，應依刑事訴訟法第三百零一條，判決如主文。
本案經檢察官陳連發到庭執行職務
中      華     民      國     九 十     年    七    月    十 三        日
                              臺灣嘉義地方法院刑事第二庭
                                          法  官  李  麗  萍
右正本證明與原本無異。
如不服本判決，應於判決送達後十日內向本院提出上訴狀( 應附繕本 )。
中      華     民      國      九十     年    七    月     十六       日
                                          書記官  侯  麗  茹


司法院資訊處製作；財團法人民間司法改革基金會備份。
